【裁判字號】    99,非抗,8
【裁判日期】    990630
【裁判案由】    拍賣抵押物
【裁判全文】
臺灣高等法院臺南分院民事裁定  99年度非抗字第8號
抗  告  人  乙○○○
相  對  人  臺南縣仁德鄉農會
法定代理人  甲○○
上列抗告人因與相對人間拍賣抵押物事件，對於中華民國98年12
月31日臺灣臺南地方法院裁定（98年度抗字第109號）提起抗告
，本院裁定如下：
    主  文
抗告駁回。
抗告程序費用新台幣壹仟元由抗告人負擔。
    理  由
一、抗告意旨略以：
(一)原裁定所引最高法院84年台上字第1967號判例意旨，違反新
    修正民法第881條之1第1項之明文、物權法定主義及公示原
    則，其適用法規顯有錯誤；且抵押權設定契約書「其他約定
    事項」是否屬不動產登記謄本上登記公示事項，攸關抵押權
    擔保債權之範圍，所涉及之法律問題重大而有加以闡釋之必
    要，應有原則上重要性，故據以提起再抗告:
  (一)按物權行為具有絕對性，故其存在與變動須有一定對外公示
    方法(即足由外界得辨認之徵象)，使當事人及第三人得以知
    悉，以保護交易安全，此即物權變動之公示原則，而不動產
    物權係以登記為其公示方法。而物權之變動因須貫徹公示原
    則，如放任當事人自由創設物權，將害及交易安全，且易使
    內容趨於複雜混亂，故法律為整齊劃一，以便於公示計，故
    明定物權法定主義，即物權之種類及其權利內容悉依據法律
    規定。又新修正民法為免物權法定主義過於僵化，妨礙社會
    發展，若新物權秩序法律未及補充時，自應許習慣予以填補
    ，故於第757條修正理由說明:習慣形成之新物權，若明確合
    理，無違物權法定主義存立之旨趣，能依一定之公示方法予
    以公示者，法律應予承認，以促進社會之經濟發展，並維護
    法秩序之安定。」是以按新修正第757條，承認習慣形成之
    新物權，其前提要件為新物權秩序法律未及補充(即法未
    及明文);且須依一定公示方法予以公示者。易言之，若法
    律已就新興物權有所規定，則該物權之權利內涵仍應依據法
    律規定，且應經登記以貫徹物權公示原則。
  (二)次按，96年5月23日新修正民法第881條之l第1項規定「稱最
    高限額抵押權者，謂債務人或第三人提供其不動產為擔保，
    就債權人對債務人一定範圍內之不特定債權，在最高限額內
    設定之抵押權。」其立法理由謂「..二、實務上行之有年之
    最高限額抵押權，以抵押人與債權人間約定債權人對於債務
    人就現有或將來可能發生最高限額內之不特定債權，就抵押
    物賣得價金優先受償為其特徵，與供特定債權擔保之普通抵
    押權不同，是其要件宜明定，俾利適用，爰增訂第1項規定
    。」且依民法物權編施行法第17條，該條項之規定溯及適用
    於民法物權編修正前設定之最高限額抵押權。據此，法已明
    文規定最高限額抵押權之擔保範圍僅及於債權人對債務人之
    不特定債權，不及於他人。是以於判斷某債權是否具有最高
    限額抵押權之擔保債權資格時，決定之重要標準有三，分別
    為債權人標準、債務人標準以及債權範圍標準。而就對何人
    負擔之債務為擔保之債務人標準，前揭規定已明文最高限額
    抵押擔保範圍僅及於債權人對債務人之不特定債權，不及於
    他人，以免最高限額抵押權所擔保債權之範圍無限擴張，致
    抵押人因此負擔不可預期之責任。又「抵押權為不動產物權
    ，非經登記，不生效力，抵押權人僅能依設定登記之內容行
    使權利，是抵押債務人究為何人，應以設定登記之內容為準
    」最高法院72年台上字第2432號著有判例要旨足資參照。準
    此，抵押權人僅能依設定登記之內容行使權利。故最高限額
    抵押權所擔保之債權範圍如何?係為擔保何人之債務而存在?
    均應以設定登記之內容為準。
  (三)再按，最高法院76年度第6次民事庭會議決定「抵押權所擔
    保之債權，其種類及範圃，屬於抵押權之內容，依法應經登
    記，始生物權之效力，惟地政機關辦理土地登記時，其依法
    令應行登記之事項，如因內容過於冗長，登記簿所列各欄篇
    幅不能容納記載，可以附件記載，作為登記簿之一部分(參
    照本院七十四年十一月十九日第十四次民事庭會議決定)，
    關於最高限額抵押權所擔保之債權，如未於土地登記簿一一
    記載，在目前可以其聲請登記時提出之最高限額抵押權設定
    契約書，視為登記簿之附件，在該契約書上記載之該抵押權
    所擔保之債權，均認為抵押權效力之所及。」探其意旨可知
    ，於法律未就最高限額抵押權有所明文前，暫且以最高限額
    抵押權設定契約書視為登記簿之附件而據此認定最高限額抵
    押權擔保債權之範圍，實乃遷就登記實務陋習之作法，於新
    修正民法就最高限額抵押權有所規定後，此一見解應無適用
    餘地;而大法官謝在全亦大力主張上開登記實務「乃遷就現
    實之便宜作法，於最高限額抵押權修正草案通過施行後，上
    述見解應無繼續適用之餘地」足徵最高限額抵押權所擔保之
    債權應以土地登記簿已有登記者為限，始為抵押權效力之所
    及，俾符物權法定主義及公示原則，確保交易安全。是關於
    最高限額抵押債務人之範圍，應以登記簿為準，不得以設定
    契約書及其他約定事項作為登記簿之附件而主張以其所載事
    項作為擔保債權範圍之判斷標準。蓋吾人欲查詢系爭抵押物
    之權利狀態而申請土地登記謄本時，通常無從得知有何等抵
    押權設定契約書或其他約定事項，則經公示於眾而為吾人所
    信賴者實乃土地登記謄本本身之記載；若依上開允許以抵押
    權設定契約書作為登記簿之附件而為抵押權效力所及之實務
    見解，抵押物所有人或其繼受人將無法正確評估抵押物之權
    利狀態，極可能因而承擔不可預期之責任，其藉由抵押物交
    換價值以獲取融資之機會亦將受阻塞，而抵押權人卻得以獨
    佔抵押物之交換價值，妨礙抵押物之有效利用，有礙社會經
    濟之發展。再者，於抵押物所有人將抵押物所有權讓與他人
    之情形，若抵押物提供人未於土地登記簿上登記為債務人，
    然抵押權設定契約書其他約定事項將其列為抵押權擔保的對
    象，則其所稱「擔保物提供人究係指抵押權設定時之抵押物
    所有權人或之後抵押物所有權之受讓人，甚或嗣後更行受讓
    之第二、三、四手等後手?實有疑義。又以債務人之約定變
    更為例，自第881條之3立法理由可知，債務人之變更亦應適
    用第758條而為登記，此實為公示原則之當然。由此足徵最
    高限額抵押權之債務人範圍實應以土地登記簿所載者為準，
    始符公示原則明確法律關係之意旨。
  (四)本件原裁定所引最高法院84年台上字第1967號判例意旨「抵
    押權所擔保之債權，其種類及範圍，屬於抵押權之內容，依
    法應經登記，始生物權之效力，但如因內容過於冗長，登記
    簿所列各欄篇幅不能容納記載，可以附件記載，作為登記簿
    之一部分。因此關於最高限額抵押權所擔保之債權，雖未記
    載於土地登記簿，然於聲請登記時提出之最高限額抵押權設
    定契約書，有該項債權之記載者，此契約書既作為登記簿之
    附件，自為抵押權效力所及。」，與前開最高法院76年度第
    6次民事庭會議決定同屬最高限額抵押權尚未經法律明文承
    認前之見解，今應已無援用餘地。蓋於96年5月23日新修正
    民法增訂最高限額抵押權之明文後，該判例要旨實已牴觸第
    881條之1第1項最高限額抵押權之擔保範圍僅及於債權人對
    債務人之不特定債權之明文，並與前揭物權法定主義及物權
    行為公示原則相違背，有礙交易安全及法安定性。準此，本
    件擔保物提供人即第三人鄭在受既未經登記為本件抵押權所
    擔保之債務人，而登記以外之約定事項應不生物權效力，則
    依設定登記之內容觀之，鄭在受所積欠相對人之借款債務自
    非本件抵押權效力所及；原裁定逕以最高法院84年台上字第
    1967號判例意旨而認擔保物提供人鄭在受對抵押權人所負債
    務亦在本件抵押物之擔保範圍內，實與現行民法第881條之1
    第1項最高限額抵押權之明文、第757條物權法定主義及第75
    8條物權行為公示原則規定相牴觸，並與前揭最高法院72年
    台上字第2432號判例意旨相違背，原裁定適用法律顯有違誤
    ，且於修法後，抵押權設定契約書「其他約定事項」應不得
    再視為不動產登記謄本上登記公示事項等爭議，攸關抵押權
    擔保債權之範圍，所涉及之法律問題重大而有加以闡釋之必
    要，具有原則上重要性。
(二)本件關於最高限額抵押權所擔保債權範圍之爭執，在於新修
    正民法第881條之1第1項規定最高限額抵押權之擔保範圍僅
    及於債權人對債務人之不特定債權，而依民法物權編施行法
    第17條，該條項(即民法第881條之1第1項)之規定溯及適用
    於民法物權編修正前設定之最高限額抵押權，即本件最高限
    額抵押權仍有民法第881條之1第1項之適用，是以第三人鄭
    在受既未經登記為本件抵押權所擔保之債務人，則依上開明
    文，其所積欠相對人之債務自非本件抵押權效力所及。惟原
    裁定竟依民法物權編施行法第17條之規定，認系爭抵押權係
    於民法物權修正施行前已設定，故不適用民法第881條之1第
    2項規定，而本件最高限額抵押權契約既定有存續期間，其
    訂約之目的顯在擔保存續期間內所發生之債權。然此實與
    本件最高限額抵押權之抵押債務人範圍係否應以設定登記之
    內容為限，抑或得包含未經登記之抵押權設定契約書所附「
    其他約定事項」等爭議無關，原裁定引民法第881條之1第2
    項之規定作為論述依據，其適用法規顯有錯誤，故據以提起
    抗告。
(三)綜上所述，今既已以法明文規定最高限額抵押權此一新興物
    權種類，並就該物權內容有所規制，使物權回復其安定性、
    可預見性及公示性，則物權之內容自應以法律明文規定為限
    ，不容任意創設，否則物權法定原則形同虛設；又基於物權
    行為公示原則旨在法律關係之明確性、特定性，關於抵押債
    務人等擔保債權之內容仍應以登記簿所載為準，尤以於增訂
    第881條之1第1項「稱最高限額抵押權者，謂債務人或第三
    人提供其不動產為擔保，就債權人對債務人一定範圍內之不
    特定債權，在最高限額內設定之抵押權。」之明文規定後，
    更應如是。本件系爭最高限額抵押權於土地登記簿上債務人
    一欄僅記載有訴外人黃錦福，並未列有抵押物提供人鄭在受
    ，實不得以抵押權設定契約書之其他約定事項作為登記簿之
    附件，主張鄭在受對最高限額抵押權人所負債務亦為抵押權
    效力所及。是依設定登記之內容觀之，鄭在受所積欠相對人
    之借款債務自非本件抵押權效力所及。原裁定逕以最高法院
    84 年台上字第1967號判例意旨而認擔保物提供人鄭在受對
    最高限額抵押權人所負債務亦在本件抵押物之擔保範圍內，
    與現行民法第881條之1第1項最高限額抵押權之明文、第757
    條物權法定主義及第758條物權行為公示原則規定相牴觸，
    並與前揭最高法院72年台上字第2432號判例意旨相違背，原
    裁定適用法律顯有違誤。於修法後，抵押權設定契約書「其
    他約定事項」應不得再視為不動產登記謄本上登記公示事項
    等爭議，攸關抵押權擔保債權之範圍，所涉及之法律問題重
    大而有加以闡釋之必要，具有原則上重要性。
二、經查：
  (一)本件抗告人雖對原法院所為異議有理由之裁定（即98年度抗
    字第109號，裁定日期為98年12月31日，下稱原法院裁定）
    ，向本院提起抗告；惟原法院裁定以：「......(三)系爭土地
    於83年1月19日由當時所有權人鄭在受提供，設定最高限額
    3,600,000元抵押權予抗告人，約定權利存續期限自83年1月
    14日起至113年1月14日止（其中1013-3地號土地於90年6月
    13日為共有物之分割，分割後抵押權轉載於分割後1013-9地
    號土地），並約定擔保包括債務人（即借款人黃錦福）、擔
    保物提供人（即系爭土地所有權人鄭在受）對抗告人現在（
    包括過去所負現在尚未清償）將來所負之借款、票據、保證
    開發國內信用狀、損害賠償等以及其他一切債務，即在本抵
    押權設定契約書所定債權本金最高限額以內之清償及其利息
    、遲延利息、違約金、實行抵押權費用，以及因債務不履行
    而發生之全部損害之賠償等情，此有抗告人提出抵押權設定
    契約書、其他約定事項第1條、土地登記謄本附於原審卷可
    稽，依上開說明，該抵押權設定契約書及其他約定事項既作
    為土地登記簿之附件，自為抵押權效力所及，其他約定事項
    第1條既已明定抵押物擔保範圍包含「債務人」及「擔保物
    提供人」對抗告人之現在（包括過去所負現在尚未清償）將
    來債務，則擔保物提供人鄭在受對抗告人所負債務自亦在本
    件抵押物之擔保範圍內。復依據民法物權編施行法第17條之
    規定，系爭抵押權係於民法物權修正施行前已設定，系爭抵
    押權不適用民法第881條之1第2項規定。是上開最高限額抵
    押契約既定有存續期間，其訂約之目的顯在擔保存續期間內
    所發生之債權，亦即凡在存續期間內所發生之債權皆為抵押
    權效力所及。至相對人就上開約定事項所約定抵押權之擔保
    範圍認有民法第247條之1關於契約按其情形顯失公平，該約
    定無效之規定情事，屬實體法上法律關係存否之問題，不得
    僅依抗告程序聲明其爭執，相對人對該法律關係如有爭執，
    應另行提起訴訟以求解決為是。綜上，本院依抗告人提出之
    文件為形式上之審查，已能明瞭抗告人對於「擔保物提供人
    鄭在受」確有債權存在，且已屆清償期而未清償，依上開說
    明，抗告人聲請拍賣抵押物之裁定，自應准許。原裁定以抗
    告人所欲聲請拍賣之不動產，其設定義務人為鄭在受，債務
    人為黃錦福，抗告人僅表明第三人鄭在受尚欠本金餘額為
    6,52 2,820元，又遲未表明黃錦福尚有積欠其借款之事實，
    駁回抗告人拍賣抵押物之聲請，即屬有誤，異議意旨主張原
    裁定不當，求予廢棄，為有理由，應由本院將原裁定予以廢
    棄，並裁定相對人乙○○○所有如附表所示之不動產，准予
    拍賣。」等理由，而認相對人異議為有理由，予以廢棄另為
    裁定，於法有據，且究之其程序並無不合，亦無適用法規顯
    有錯誤之情事。
  (二)至抗告意旨雖謂原法院裁定所引最高法院84年台上字第1967
    號判例意旨，違反新修正民法第881條之1第1項之明文、物
    權法定主義及公示原則，其適用法規顯有錯誤；且抵押權設
    定契約書「其他約定事項」是否屬不動產登記謄本上登記公
    示事項，攸關抵押權擔保債權之範圍，所涉及之法律問題重
    大而有加以闡釋之必要，應有原則上重要性，故據以提起再
    抗告等語；惟按：原法院裁定已於理由(三)中認定「系爭抵押
    權設定契約書及其他約定事項既作為土地登記簿之附件，自
    為抵押權效力所及，其他約定事項第1條既已明定抵押物擔
    保範圍包含「債務人」及「擔保物提供人」對抗告人之現在
    （包括過去所負現在尚未清償）將來債務，則擔保物提供人
    鄭在受對抗告人所負債務自亦在本件抵押物之擔保範圍內。
    」復認定「依據民法物權編施行法第17條之規定，系爭抵押
    權係於民法物權修正施行前已設定，系爭抵押權不適用民法
    第881條之1第2項規定。是上開最高限額抵押契約既定有存
    續期間，其訂約之目的顯在擔保存續期間內所發生之債權，
    亦即凡在存續期間內所發生之債權皆為抵押權效力所及。」
    等語甚詳，就其適用法規所持法律上判斷，並無顯有錯誤之
    情形，更與所涉及之法律見解具有原則上之重要性無涉，核
    與首開規定不符。且民法第881條之1第1項係就最高限額抵
    押權之定義，同條第2項規定:「最高限額抵押權所擔保之債
    權，以由一定法律關係所生之債權或基於票據所生之權利為
    限。」依據民法物權編施行法第17條之規定，系爭抵押權係
    於民法物權修正施行前已設定，系爭抵押權不適用民法第88
    1 條之1第2項規定，亦即限於最高限額抵押契約所定有存續
    期間內所發生之債權皆為抵押權效力所及，至於存續期間前
    或外所發生之債權或票據債權則不與焉。抗告人認最高法院
    84 年台上字第1967號判例意旨及76年度第6次民事庭會議決
    定，已無援用之餘地，亦非有據，不足採取。故抗告人對此
    再執為抗告之理由，自屬無據。
三、綜上，原法院因認相對人異議為有理由，予以廢棄另為裁定
    ，經核於法並無不合。抗告意旨猶執前詞指摘原裁定不當，
    求予廢棄，為無理由，應予駁回。
四、又「依法應由關係人負擔費用者，法院裁定命關係人負擔時
    ，應一併確定其數額」、「前項費用之負擔有相對人者，準
    用民事訴訟法有關訴訟費用之規定」，非訟事件法第24條第
    1項及同法第21條第2項分別定有明文。本件抗告業經本院諭
    知駁回，自應由抗告人負擔程序費用，而依上開規定，本院
    併應確定數額。茲抗告人提起本件抗告，除繳納抗告費新台
    幣1,000元外，未有其餘程序費用之支出。是以，本件抗告
    人應負擔之程序費用額確定為新台幣1,000元。
五、據上論結，本件抗告為無理由，依非訟事件法第46條、第21
    條第2項，民事訴訟法第495條之1第1項、第449條第1項、第
    95條、第78條，裁定如主文。
中    華    民    國    99    年     6    月    30    日
                  民事第三庭    審判長法  官  黃崑宗
                                      法  官  蘇重信
                                      法  官  王浦傑
上為正本係照原本作成。
不得再抗告。
中    華    民    國    99    年    7     月    2     日
                                      書記官  廖英琇

司法院資訊處製作；財團法人民間司法改革基金會備份。
